【裁判字號】    96,訴,1330
【裁判日期】    970125
【裁判案由】    偽造文書等
【裁判全文】
臺灣臺北地方法院刑事判決              96年度訴字第1330號
公  訴  人  臺灣臺北地方法院檢察署檢察官
被      告  乙○○
選任辯護人  陳建勳  律師
            周建才  律師
上列被告因偽造文書等案件，經檢察官提起公訴（96年度偵字第
1518號），嗣被告於本院準備程序就被訴事實為有罪之陳述，經
受命法官告知被告簡式審判程序意旨，並聽取當事人、選任辯護
人之意見後，本院合議庭裁定由受命法官獨任依簡式審判程序審
理、判決如下：
    主  文
乙○○犯業務侵占罪，處有期徒刑陸月，如易科罰金，以銀元
佰元即新臺幣玖佰元折算壹日，減為有期徒刑月，如易科罰金
，以銀元佰元即新臺幣玖佰元折算壹日。緩刑貳年。附表所示
偽造之「楊孟聰」簽名之署押合計肆枚均沒收之。
    事  實
一、乙○○自民國93年4月14日起至94年4月間止，受僱於址設臺
    北市大安區○○○路○段209號「玉京山室內裝修有限公司」
    （以下簡稱玉京山公司）負責人甲○○之員工，擔任監工及
    出納職務，負責處理玉京山公司應付帳款出納事宜等職務，
    為從事業務之人。其明知上開玉京山公司所有而由自己職務
    保管發票人黃北岳、付款人上海商業儲蓄銀行新店分行、票
    號分別為HTA0000000號、0000000 號、金額分別為新臺幣（
    下同）10萬5,000元、11萬元、票載發票日分別為94年1月25
    日、 3月25日之二紙支票（下稱系爭二紙支票），係玉京山
    公司為支付與尊皇廚具有限公司（下稱尊皇公司）之貨款，
    竟基於意圖為自己不法之所有及偽造文書之接續犯意，於93
    年12月28日，在上址玉京山公司支付廠商貨款支票簽收簿上
    ，接續偽簽尊皇公司負責人「楊孟聰」之署名二次，用以表
    示「楊孟聰」已簽收系爭二紙支票如後附表所示，並於同日
    同一時地接續在系爭二紙支票背面簽署「楊孟聰」之署名如
    後附表所示，用以表示「楊孟聰」背書之意後，再將上揭支
    票存入不知情之第三人林秀雲所有之龍潭郵局帳號：000000
    00000000號帳戶內而行使目的之易持有為所有侵占入己，並
    分別於94年1月31日、3月29日領取上開款項，足以生損害於
    玉京山公司及楊孟聰，嗣經玉京山公司人員發覺報警，而查
    悉上情。
二、案經玉京山室內裝修有限公司代表人甲○○訴由臺灣臺北地
    方法院檢察署檢察官偵查起訴。
    理  由
壹、程序方面
一、按除被告所犯為死刑、無期徒刑、最輕本刑為3 年以上有期
    徒刑之罪或高等法院管轄第一審案件者外，於法院行準備程
    序進行中，被告先就被訴事實為有罪之陳述時，審判長得告
    知被告簡式審判程序之旨，並聽取當事人、代理人、辯護人
    及輔佐人之意見後，裁定進行簡式審判程序；且受命法官行
    準備程序，與法院或審判長有同一之權限；又簡式審判程序
    之證據調查，不受刑事訴訟法第159 條第1 項、第161 條之
    2 、第161 條之3 、第163 條之1 及第164 條至第170 條規
    定之限制，刑事訴訟法第273 條之1 第1 項、第279 條第2
    項前段、第273 條之2 分別定有明文。
二、查本件被告所犯為死刑、無期徒刑、最輕本刑為3 年以上有
    期徒刑以外之罪，且非高等法院管轄第一審之案件，其於準
    備程序就前揭被訴事實為有罪之陳述，經受命法官告知簡式
    審判程序之旨，並聽取當事人之意見後，本院認無不得或不
    宜改依簡式審判程序進行之處，爰依刑事訴訟法第273 條之
    1第1項、第284條之1，爰裁定本件由受命法官獨任進行簡式
    審判程序，合先敘明。
貳、實體方面
一、上揭事實，業據被告乙○○於本院97年1 月11日準備程序、
    審判程序時均供承不諱，核與告訴人甲○○於95年11月9 日
    、同年12月14日、96年1月4日偵訊時之指訴情節大致相符（
    見臺灣臺北地方法院檢察署96年度他字第7395號卷，以下簡
    稱他卷，第21至25頁、第61至62頁、第100至102頁），與證
    人林秀雲於95年11月9日偵訊時證述情節、證人楊孟聰於96
    年1月4日偵訊時證述情節、證人黃北岳於96年1月4日證述情
    節亦大致吻合（見同上他卷第22頁、第98至100 頁），並有
    玉京山公司支付廠商貨款支票簽收簿【93年12月28日】影本
    、被告乙○○勞工保險卡、辭職信、上開支票簽收簿【7 月
    份】影本、上開系爭支票正反面影本二張、國鼎法律事務所
    律師函、林秀雲龍潭郵局帳號00000000000000號帳戶儲金簿
    內頁影本、被告乙○○存款存摺明細影本、郵政跨行匯款申
    請書影本、被告親筆制作之告訴人付款簽收單影本、被告親
    筆制作之匯款單影本、告訴人公司支付予被告之薪資明細表
    、被告覆函影本、臺灣臺北地方法院檢察署辦案公務電話紀
    錄表、楊孟聰提供之玉京山公司支票影本與告訴人旺昀萱個
    人支票影本，與付款簽收簿影本、水蓮山莊裝潢施工協議書
    、水蓮山莊社區進出管制之保全警衛亭照片3 張，及林秀雲
    於94年3月1日郵政跨行匯款11萬元予甲○○之匯款申請書、
    楊孟聰聲明原諒被告不再追究併請給予自新機會之聲明書、
    被告與告訴人和解書、面額27萬5 千元支票、甲○○身分證
    正反面影本在卷可稽（見同上他卷第4頁、第4至11頁、第27
    至29頁、第43至58頁、第66至95頁、第103至104頁）（見同
    上署96年度偵字第1518號卷第11至20頁）（見本院卷第32頁
    、第37頁、第41至45頁）。足見被告自白與事實相符，洵堪
    採信，而本件事證明確，其上揭犯行洵堪認定。
二、查被告行為後，刑法於94年2 月2 日公布，於95年7 月1 日
    施行。按行為後法律有變更者，適用行為時之法律，但行為
    後之法律有利於行為人者，適用最有利於行為人之法律，現
    行刑法第2 條第1 項訂有明文。此條規定乃與刑法第1 條罪
    刑法定主義契合，而貫徹法律禁止溯及既往原則，係規範行
    為後法律變更所生新舊法律比較適用之準據法，是刑法第2
    條本身雖經修正，但刑法第2 條既屬適用法律之準據法，本
    身尚無比較新舊法之問題，應一律適用裁判時之現行刑法第
    2 條規定以決定適用之刑罰法律，先予辨明。又以本次刑法
    修正之比較新舊法，應就罪刑有關之共犯、未遂犯、想像競
    合犯、牽連犯、連續犯、結合犯，以及累犯加重、自首減輕
    暨其他法定加減原因（如身分加減）與加減例等一切情形，
    綜其全部罪刑之結果而為比較，最高法院95年5 月23日著有
    95年度第8 次刑庭會議決議可資參照。經查：
  (一)刑法第336 條第2 項業務侵占罪，法定刑得科或併科銀元3
    千元以下罰金，據修正後刑法施行法增訂第1 條之1 ：「中
    華民國94年1 月7 日刑法修正施行後，刑法分則編所定罰金
    之貨幣單位為新臺幣。94年1 月7 日刑法修正時，刑法分則
    編未修正之條文定有罰金者，自94年1 月7 日刑法修正施行
    後，就其所定數額提高為30倍。但72年6 月26日至94年1 月
    7 日新增或修正之條文，就其所定數額提高為3 倍」及刑法
    第33條第5 款修正為：「主刑之種類如下：五、罰金：新臺
    幣1 千元以上，以百元計算之」等規定，是依修正後之法律
    ，刑法第336 條第2 項業務侵占罪所得科處之罰金刑最高為
    新臺幣9 千元、最低為新臺幣1 千元；然依被告行為時之刑
    罰法律，即罰金罰鍰提高標準條例第一條前段規定之提高倍
    數10倍及刑法第33條第5 款規定之罰金最低額1 元計算，該
    罪之罰金刑最高為銀元3 千元，最低額為銀元10元，換算為
    新臺幣，最高額雖與新法同為新臺幣9 千元，然最低額僅為
    新臺幣30元。因此，比較上述修正前、後之刑罰法律，自以
    被告修正施行前即行為時關於科處罰金刑之法律較有利於被
    告。
  (二)95年7 月1 日修正施行前刑法第55條後段牽連犯、第56條連
    續犯之規定業經修正公布刪除，則被告之犯行，因行為後新
    法已刪除牽連犯、連續犯之規定，此刪除雖非犯罪構成要件
    之變更，但顯已影響行為人刑罰之法律效果，自屬法律有變
    更。修正前刑法第55條牽連犯，第56條連續犯規定，前者加
    重其刑至2 分之1 ，後者從一重罪處斷；而上開規定於修正
    刪除後，刑法就行為罪數，除接續犯、想像競合犯、結合犯
    等實質上或裁判上一罪，以一罪論處原則上採取一罪一罰及
    數罪併罰，故修正前之處罰結果，顯較修正刑法規定一罪一
    罰或數罪併罰對被告有利。
  (三)再刑法第41條修正施行前為：「犯最重本刑為5 年以下有期
    徒刑以下之刑之罪，而受六個月以下有期徒刑或拘役之宣告
    ，因身體、教育、職業、家庭之關係或其他正當事由，執行
    顯有困難者，得以1 元以上3 元以下折算1 日，易科罰金。
    但確因不執行所宣告之刑，難收矯正之效，或難以維持法秩
    序者，不在此限。併合處罰之數罪，均有前項情形，其應執
    行之刑逾6 月者，亦同」；再於修正施行後為「犯最重本刑
    為5 年以下有期徒刑以下之刑之罪，而受6 個月以下有期徒
    刑或拘役之宣告者，得以新臺幣1 千元、2 千元或3 千元折
    算一日，易科罰金。」，且修正施行前之易科罰金折算標準
    ，依照修正施行前罰金罰鍰提高標準條例第2 條前段（95年
    7 月1 日已刪除）規定，就其原定數額提高為1 百倍折算1
    日，則本件被告依照行為時之刑法第41條易科罰金折算標準
    ，應以銀元3 百元折算1 日，經折算為新臺幣後，以新臺幣
    9 百元折算為1 日。經比較上開修正前後之刑法第41條規定
    及易科罰金折算標準，應修正施行前規定，較有利於被告。
  (四)綜合上述之比較，揆諸前揭最高法院決議及修正後刑法第2
    條第1 項前段、後段規定之「從舊、從輕」原則，自應適用
    被告行為時之法律應適用被告行為時之舊法，故以下未特別
    敘明者，均係指修正前之舊法，核先敘明。
三、經查，被告乙○○擔任「玉京山公司」員工，擔任監工及出
    納職務，負責處理玉京山公司應付帳款出納事宜等職務，係
    為執行業務之人，核其所為，係犯刑法第216條、第210條行
    使偽造私文書罪、第336條第2項業務侵占罪。又被告偽造「
    楊孟聰」署押之行為（在系爭二紙支票背面背書），為偽造
    私文書之部分行為，不另論罪；再其上開偽造私文書之低度
    行為，為行使偽造私文書之高度行為所吸收，亦不另論罪。
    至於被告於93年12月28日，在上址玉京山公司支付廠商貨款
    支票簽收簿上，接續偽簽尊皇公司負責人「楊孟聰」之署名
    二次，並於同日同一時地接續在系爭二紙支票背面簽署「楊
    孟聰」之署名如後附表所示，再將上揭支票存入不知情之第
    三人林秀雲所有之龍潭郵局帳號：00000000000000號帳戶內
    而行使之易持有為所有侵占入己，係於密切接近之時地實施
    ，侵害同一之法益，各行為之獨立性極為薄弱，依一般社會
    健全觀念，在時間差距上，難以強行分開，在刑法評價上，
    以視為數個舉動之接續施行，合為包括之一行為予以評價，
    較為合理，應成立接續犯（最高法院86年臺上字第3295號判
    例意旨參照），是本件檢察官認為被告上開二次偽造署押（
    在支付廠商貨款支票簽收簿署押）、行使偽造私文書等行為
    ，時間緊接，手段相同，所犯係犯罪構成要件相同之罪，顯
    係基於之概括犯意而反覆為之，均為連續犯，請依修正前刑
    法第56條之規定論以一罪，並加重其刑，容有誤解，理由如
    上述，附此敘明。再被告犯刑法第216條、第210條行使偽造
    私文書罪與刑法第336條第2項業務侵占罪，有方法結果之牽
    連關係，應依修正前刑法第55條後段之牽連犯規定，從一重
    刑法第336條第2項業務侵占罪處斷。就檢察官起訴書第3 頁
    載示被告犯刑法第339條第1項詐欺取財罪部分，因被告犯刑
    法第336條第2項業務侵占罪，理由如上述，而本件刑法第33
    6條第2項業務侵占罪犯行與刑法第339條第1項詐欺取財罪犯
    行，二者為法條競合關係，無從併存，惟本案檢察官起訴書
    認係裁判上一罪（見起訴書第4 頁），容有誤解，併此敘明
    。至於偵查檢察官起訴書之犯罪事實欄內關於票號0000000
    號、金額11萬元、票載發票日 2月25日，係玉京山公司為支
    付與尊皇廚具有限公司之貨款，竟於93年12月28日，在玉京
    山公司支付廠商貨款支票簽收簿上，偽簽尊皇公司負責人「
    楊孟聰」之署名一次，用以表示「楊孟聰」已簽收系爭一紙
    支票，並於系爭一紙支票背面簽署「楊孟聰」之署名，用以
    表示「楊孟聰」背書之意後，復將前揭支票存入不知情之林
    秀雲所有之龍潭郵局帳號：00000000000000號帳戶內，予以
    提示兌現而行使之，並於94年3月1日領取該款項，足以生損
    害於玉京山公司及楊孟聰部分，業經告訴人一時誤察而提出
    告訴，此部分業已於97年1月3日和解書表示其已收到該款，
    被告並未業務侵占入己之事實，並由公訴檢察官於本院97年
    1月11日審判時當庭表示減縮上開起訴事實（見本院卷第55
    頁反面），並有告訴人刑事陳報狀、和解書在卷可佐（見本
    院卷第46至48頁），是此部分與上開有罪部分為實質上一罪
    關係，爰不另為無罪諭知，併此敘明。
四、爰審酌被告於本院審理時均已坦然承認錯誤，犯罪後態度堪
    稱良好，且與告訴人達成和解，並已履行條件完畢，業已彌
    補上開犯罪造成告訴人損失之完全填補，有楊孟聰聲明原諒
    被告不再追究併請給予自新機會之聲明書、被告與告訴人和
    解書、面額27萬5千元支票影本在卷可佐（見本院卷第32 頁
    、第37頁、第41至45頁），另再衡量被告其餘之犯罪之動機
    、目的、犯罪時所受之刺激、犯罪之手段、犯人之生活狀況
    、品行、智識程度、犯人與被害人平日之關係、犯罪所生之
    危險或損害、犯罪後之態度等一切情狀，判處如主文所示之
    刑，並諭知易科罰金折算之標準。又查被告犯罪時間係在96
    年4 月24日以前，合於減刑條件，依據中華民國96年罪犯減
    刑條例第2條第1項第3款、第9條之規定，應減其宣告刑2 分
    之1 ，併諭知易科罰金折算之標準。復查被告犯後坦承犯行
    ，並有悔改之意，且其未曾有任何犯罪前科紀錄，犯後業已
    與被害人達成和解，有臺灣高等法院被告前案紀錄表、和解
    書各1 紙在卷可稽，並有被害人楊孟聰聲明原諒被告不再追
    究併請給予自新機會之上開聲明書在卷可徵，是被告因一時
    失慮、貪圖私利致罹刑典，深表悔悟（見本院卷第61頁反面
    ），是被告經此次起訴與審判之教訓後，當知所警惕，信無
    再犯之虞，本院因認上開對其所宣告之刑，以暫不執行為適
    當，爰併予宣告緩刑二年，以鼓勵有悔改之被告，不再違法
    ，用啟自新。另附表所示偽造署押之文書雖經行使交付告訴
    人及金融單位，惟無證據顯示其滅失，爰如附表所示偽造之
    「楊孟聰」署押應依刑法第219 條強制、義務沒收規定，均
    諭知宣告沒收之。
據上論斷，應依刑事訴訟法第273條之1第1 項、第299條第1項前
段，刑法第2條第1項前段、第336條第2項、第216條、第210條、
第336條第2項、第74條第1項第1款、第219條，修正前刑法第55
條後段、第41條第1項前段，刑法施行法第1條之1，中華民國96
年罪犯減刑條例第2條第1項第3款、第7條、第9 條，修正前罰金
罰鍰提高標準條例第2 條，現行法規所定貨幣單位折算新臺幣條
例第2條，判決如主文。
本案經檢察官王育珍到庭執行職務。
中    華    民    國    97    年  1     月      25    日
                  刑事第十六庭法  官  施添寶
以上正本證明與原本無異。
如不服本判決應於收受本判決後10日內向本院提出上訴書狀，並
應敘述具體理由，如未敘述上訴理由者，應於上訴期間屆滿後20
日內補提理由書狀於本院（均須按他造當事人之人數附繕本）「
切勿逕送上級法院」。
                              書記官  陳弘文
中    華    民    國    97    年  1     月      28    日
附錄：本案論罪科刑法條全文
刑法第336條（公務公益侵占罪、業務侵占罪）
對於公務上或因公益所持有之物，犯前條第1項之罪者，處1年以
上7 年以下有期徒刑，得併科 5 千元以下罰金。
對於業務上所持有之物，犯前條第1 項之罪者，處6月以上5年以
下有期徒刑，得併科 3 千元以下罰金。
前二項之未遂犯罰之。
附表：未扣案之附表所示被告偽造之「楊孟聰」署押合計四枚，
      分述如下
┌─┬─────────┬────┬────┬─────┐
│編│文   件   名   稱 │欄    位│偽造署名│偽造指紋捺│
│號│                  │        │        │印        │
├─┼─────────┼────┼────┼─────┤
│1 │94年12月28日上開支│楊孟聰簽│合計2枚 │無        │
│  │票簽收簿上開系爭支│名處各1 │        │          │
│  │票二紙。          │枚      │        │          │
│  │                  │        │        │          │
│  │註：見同上他卷第4 │        │        │          │
│  │頁。              │        │        │          │
├─┼─────────┼────┼────┼─────┤
│2 │上開系爭支票正反面│票號分別│合計2枚 │無        │
│  │影本二張。        │為HTA118│        │          │
│  │                  │6661號、│        │          │
│  │註：見同上他卷第8 │HTA11866│        │          │
│  │頁、第10頁。      │59號支票│        │          │
│  │                  │反面之楊│        │          │
│  │                  │孟聰簽名│        │          │
│  │                  │處各1 枚│        │          │
└─┴─────────┴────┴────┴─────┘


司法院資訊處製作；財團法人民間司法改革基金會備份。
